最高法院刑事判決　　　　　　　　　　　　　　　八十六年度台上字第七五五九號
　　上　 訴　 人　台灣高等法院台中分院檢察署檢察官
　　上訴人即被告　甲○○　男
　　　　　　　　　　　　　現居.
　　選 任辯護 人　黃興木律師
右上訴人等因被告貪污案件，不服台灣高等法院台中分院中華民國八十六年五月三十
日第二審更審判決 (八十六年度上更(一)字第八○號，起訴案號：台灣台中地方法院檢
察署八十三年度偵字第一四四四九號) ，提起上訴，本院判決如左：
    主  文
原判決撤銷，發回台灣高等法院台中分院。
    理  由
本件原判決認定上訴人即被告甲○○為台中縣警察局保安隊員，奉派擔任台中縣警察
局拘留室駐衛勤務，為依據法令從事於公務之人員。緣民國八十三年七月五日下午三
時許，該局外事課警員吳兆璋、王熾昌，前往台中市國安國宅工地，拘提任職於正臺
壹工程股份有限公司 (以下簡稱正臺壹公司) 因犯竊盜罪業經法院判處徒刑並諭知緩
刑確定之泰籍勞工NOI THAMKRATHOK  (以下簡稱NOI ) ，準備將之遣送回國。正臺壹
公司職員翁振瑞於吳兆璋、王熾昌執行拘提NOI 後，為NOI 結算薪資，並當場發給其
應得之新台幣 (下同) 三萬八千三百四十四元，NOI 隨即取出其中五千元用以清償舊
欠，剩餘之三萬三千三百四十四元則隨身攜帶，隨同吳兆璋、王熾昌於同日下午四時
許，解至台中縣警察局拘留所。當時適由上訴人即被告與同事陳瀅合輪值該日下午四
時至六時駐衛勤務，因陳瀅合正在休息，吳兆璋、王熾昌乃將NOI 交給上訴人即被告
管收。詎上訴人即被告於單獨處理NOI 管收作業時，因見NOI 皮包內置有現金，竟意
圖為自己不法之所有，於辦理登記入所人犯財物時，明知NOI 計交付黑色皮夾一只，
內有現金三萬三千三百四十四元及手錶一只、項練、鑰匙各一串等物品，竟將其中因
公務上所持有，非公用之私有財物，即NOI 所有現金中之二萬六千元，侵占入己。嗣
為掩飾犯行，趁NOI不懂中文之機會，故意在該所被留置人財物收發保管簿內，及NOI
之拘留人犯財物收發保管袋之封面，虛偽登載人犯交付保管之財物為：「台幣佰元
、黑色皮夾乙只、手錶乙只、項鍊乙串、鑰匙乙串」等不實內容，並將上開文件交予
NOI 簽名，足以生損害於NOI 及拘留所管理作業之正確性。八十三年七月七日上午八
時，吳兆璋、王熾昌前往拘留室提解NOI ，執行遣送業務，經輪值駐衛勤務之陳瀅合
當場發還NOI 前揭拘留人犯財物收發保管袋，NOI 隨即拆閱清點其財物時，一直重覆
點數該皮包內之現款，並出現懷疑不解表情，隨即於解送前往中正國際機場途中，不
斷以泰語大聲吵、干擾駕駛，並表示其皮夾內現金僅剩七千多元，短少二萬六千元
。吳兆璋、王熾昌不得已，乃將NOI 載回台中縣警察局，並報請該局拘留所主任，即
台中縣警察局刑警隊賴清山副隊長處理，經賴清山調查發現上訴人即被告涉有重嫌，
乃曉以利害及責任後，上訴人即被告於同日上午十一時許交還NOI 二萬五千元，NOI
始欣然於同日下午搭機離境等情。因而撤銷第一審判決，改判論處上訴人即被告甲○
○依據法令從事公務之人員，侵占職務上持有之非公用私有財物罪刑，固非無見。
惟查：(一)原判決認定上訴人即被告甲○○係犯修正前貪污治罪條例第六條第一項第三
款之侵占非公用私有財物罪，查該罪之法定刑為「五年以上有期徒刑，得併科新台幣
一百萬元以下罰金」，故犯該法條之罪者，除另有減輕其刑之原因外，應依刑法第五
十七條規定審酌一切情狀後，於法定刑度範圍內量處罪刑，方屬正當。原判決雖於論
結欄引用修正前貪污治罪條例第十一條第一項，但並未於理由內說明依何規定減輕其
刑，逕就上訴人即被告量處有期徒刑二年六月，顯然低於法定刑，自有理由不備之違
法。(二)有罪之判決，關於主刑、從刑或刑之加重、減輕或免除等事項所適用之法律，
除別有規定外，應本於統一性及整體性原則一體適用，其相關條文不能與主刑所適用
之法律任意割裂。原判決既已依刑法第二條第一項比較新舊法之結果，而適用修正前
貪污治罪條例第六條第一項第三款之舊法論處上訴人即被告罪刑，即應全部適用舊法
，不能割裂而適用其他法律。乃原判決竟就主刑部分適用舊法，而於從刑之褫奪公權
及諭知追繳所得財物所引用之條文，卻適用裁判時貪污治罪條例第十條第一項、第二
項及第十七條之新法，而未全部適用舊法，適用法則即有不當。(三)科刑之判決書，對
於犯罪事實必須詳加認定，而後於理由內敘明其認定犯罪事實所憑之證據及其認定之
理由，方足以資論罪科刑。按貪污治罪條例第六條第一項第三款之侵占非公用私有財
物罪屬於既成犯，於變易其原來之持有意思為不法所有之意思時，其犯罪即告完成。
原判決事實雖記載上訴人即被告將NOI 所有之非公用私有財物現金二萬六千元，侵占
入己；嗣為掩飾其犯行，故意在職務上所掌之公文書登載不實 (見原判決第二面第十
三至十八行) 。然並未明白認定上訴人即被告係於侵占非公用私有財物既遂後，為掩
飾犯行而另行起意登載不實，或犯一罪而其方法行為或結果行為犯他罪名；理由亦未
說明上開二行為，究竟係數罪或有牽連犯關係，本院無從為法律上之判斷。(四)原判決
事實記載NOI 交予上訴人即被告保管之皮夾，內有現金「三萬三千三百四十四元」 (
見原判決第二面第十二行、十三行) ；然於理由引用被害人NOI 之證言，謂親自交給
上訴人即被告保管之現金為「三萬三千元」 (見原判決第七面第一行及第八行) ，事
實所載與理由亦不相適合。(五)貪污治罪條例第二條前段規定：「依據法令從事公務之
人員，犯本條例之罪者，依本條例處斷」，屬於身分犯之一種。原判決事實欄雖記載
上訴人即被告為台中縣警察局保安隊員，奉派擔任台中縣警察局拘留室駐衛勤務，係
依據法令從事公務之人員，然未於理由內說明上訴人即被告為依據法令從事公務之人
員，所憑之證據及認定之理由，亦有理由不備之違誤。以上情形，或為上訴意旨指摘
所及，或為本院得依職權調查之事項，原判決既有違誤，應認仍有撤銷發回更審之原
因。
據上論結，應依刑事訴訟法第三百九十七條、第四百零一條，判決如主文。
中      華      民      國    八十六    年     十二     月    二十六    日
                              最高法院刑事第一庭
                                  審判長法官  黃  雅  卿
                                        法官  楊  文  翰
                                        法官  陳  正  庸
                                        法官  陳  世  雄
                                        法官  黃  正  興
      右正本證明與原本無異
                                              書  記  官
中      華      民      國    八十六    年     十二     月     三十     日
                                                                      Ｑ
